臺灣士林地方法院刑事判決　　　　　　　91年度交易字第24號
公　訴　人　臺灣士林地方法院檢察署檢察官
被　　　告　己○○
選任辯護人　謝恩華　　律師
上列被告因過失致死案件，經檢察官聲請以簡易判決處刑（90年
度偵字第6941號），本院認應適用通常訴訟程序審理，茲判決如
下：
    主  文
本件公訴不受理。
    理  由
一、本件公訴意旨略以：被告己○○於民國（下同）89年11月27
    日下午3 時20分許，駕駛車號CG—7791號自用小客車，沿台
    北市○○路南向北行駛，途經台北市○○區○○路205 號前
    ，準備左轉陽光街而變換往內側車道之際，原應注意汽車在
    同一車道行駛時，除擬超越前車外，後車與前車之間應保持
    隨時可以煞停之距離；汽車行駛時，駕駛人應注意車前狀況
    及兩車併行之間隔，並隨時採取必要之安全措施，而依當時
    情形又無不能注意之情事，竟疏於注意未保持行車安全間隔
    ，其右前照後鏡擦撞當時正行駛於外側車道，由郭清連所騎
    乘之DCB —447 號輕機車之左後視鏡，使其人、車倒地後，
    雖經路人報警將郭清連送醫急救，惟仍因受有蜘蛛膜下腔出
    血併發十二指腸壓力性潰瘍，穿孔，導致腹膜炎敗血症終至
    多重器官衰竭，延至90年1 月23日下午死亡，因認被告涉有
    刑法第276 條第1 項之過失致死罪嫌等語。
二、訊據被告己○○固不否認於前開時地，駕駛小客車未保持行
    車併行之安全間隔，致其右前側照後鏡擦撞當時正行駛於外
    側車道由郭清連所騎乘之輕型機車左後照鏡，使其人車倒、
    地後受傷，惟矢口否認有何過失致人於死之罪嫌，辯稱：被
    害人受傷後送至三軍總醫院急救，因為本來是腦震盪，為何
    後來是腹膜炎死亡，當時醫生讓他進食，結果食物沒有排出
    堆在腹部中導致腹膜炎，伊是過失疏忽撞到被害人，但是醫
    生也應該負責等語。
三、經查，被告確有於上揭時地駕車撞擊被害人郭清連致其受有
    臉部多處擦傷、左眼眶瘀血、左額頭皮下血腫、外傷性蜘蛛
    膜下出血、左腦額葉及顳葉輕微挫傷與出血、左瞳孔放大、
    左胸第6 肋骨骨折等傷害之事實，業據其自承不諱，併有三
    軍總醫院被害人病歷可查（另參本院卷附之行政院衛生署醫
    事審議委員會0000000 號鑑定書案情概要），被告此部份過
    失傷害之犯行應堪認定。惟被害人經送醫治療後，卻因蜘蛛
    膜下腔出血併十二指腸壓力性潰瘍導致腹膜炎合併敗血症終
    至多重器官衰竭而死亡等情，亦經檢察官解剖勘驗屬實，有
    解剖筆錄、驗斷書、相驗屍體證明書及解剖照片多幀附於偵
    查卷（90年度相字第126 號卷頁16以下）可參，則被害人死
    亡之結果究是否可歸責於被告駕車過失致其受傷之行為，即
    非無研求之餘地？
四、本件被害人經檢察官囑託法務部法醫研究所法醫饒宇東解剖
    鑑定之結果，係認：「頭皮傷已癒合不見；蜘蛛膜下腔出血
    ，內含紅血球破壞所釋出之血鐵素，表示該外傷已在癒合時
    期，並非致命傷；胃無潰瘍，十二指腸方面部分前壁已被切
    除，經醫院病理報告為穿孔性潰瘍合併腹膜炎，術後留下的
    十二指腸殘餘後壁仍有發炎變化，並同時有念珠菌感染」。
    其對死因之看法為：「郭清連是騎機車遭自小客車擦撞倒地
    而頭部外傷（蜘蛛膜下腔出血），之後併發十二指腸穿孔、
    腹膜炎、敗血症而多重器官衰竭死亡，臨床曾因耳朵流出液
    體而懷疑顱底骨折，解剖時已不復見，極可能是經過將近二
    個月已經癒合。死者生前並未有消化性潰瘍的病史，而其腹
    痛是在車禍之後出現，所以其十二指腸潰瘍之發生可以認為
    是顱內損傷而顱內壓上升所相關的Cushing 氏潰瘍，該類潰
    瘍有極高穿孔的發生率。故其鑑定結果認：「死者因車禍而
    蜘蛛膜下腔出血併發十二指腸壓力性潰瘍，穿孔，導致腹膜
    炎敗血症，最後多重器官衰竭而死亡」等語，此有該所90年
    3 月23日法醫所90理字第0500號函及內附之（90）法醫所醫
    鑑字第0159號鑑定書各1 件在卷可憑。而被害人郭清連何以
    因單純之車禍頭部受傷，竟然會導致「併發十二指腸壓力性
    潰瘍，穿孔，導致腹膜炎敗血症，最後多重器官衰竭而死亡
    」之結果，其發生死亡結果之原因究為何？經本院依職權囑
    託行政院衛生署醫事審議委員會鑑定其責任原因，該委員會
    認：
    「案情概要：郭清連，男性，65歲，於89年11月27日因騎機
    車與自用小客車擦撞，經緊急送往三軍總醫院治療（抵達時
    間為當日21時47分）。當時病患昏迷指數為E3—4 M6 V4-5
    （尚屬良好），故留院觀察。經一系列的理學檢查與影像診
    斷發現：(1)臉部多處擦傷，左眼眶淤血，左額頭皮下血腫；
    (2)腦部電腦斷層攝影顯示外傷性蜘蛛膜下出血，左腦額葉及
    顳葉輕微挫傷與出血；(3)左瞳孔放大，並懷疑第2 和第3 對
    腦神經因外傷受損；(4)胸部Ｘ光顯示左胸第6 肋骨骨折，但
    並無血胸現象。(5)腹部超音波並沒有異常的發現；(6)鼻孔及
    耳疑似有腦脊髓液外洩之現象。病患經抗生素注射及保守療
    法，病情尚屬穩定。然而11月30日14時許，病患在排便後開
    始抱怨急性腹痛。經胸部超音波檢查，顯示肝臟下方及脾臟
    四周有液體堆積。此外，上腹部開始有壓痛現象，當時電腦
    斷層攝影亦與超音波檢查結果符合。由於當初症狀隱晦不明
    ，故雖照會一般外科醫師診視，仍建議持續觀察，而由於病
    患以前有十二指腸潰瘍病史，故以胃十二指腸潰瘍方式處理
    （包括給予制酸劑及插上鼻胃管等）。病患在12月1 日抱怨
    腹痛及腸蠕動音減低，以及腹部廣泛壓痛，12月2 日與3 日
    仍有同樣症狀，然亦持續觀察。直到12月4 日因腹脹厲害乃
    再度照會一般外科醫師，當時白血球數目11900/cumm(segme
    nt 90.9%) ，血小板171,000/cumm，由於症狀仍隱晦不明，
    並沒有腹部壓痛或反彈痛現象，故乃建議實施腹部診斷性液
    體抽取 (diagnostic pcitoneal eavage)。病患於91年12月
    5 日病況轉壞，當時發生嚴重呼吸不順 (dyspnea)及腹痛，
    乃轉送加護病房，經腹膜抽吸發現腹內充滿褐色液體，於凌
    晨實施緊急剖腹探查術，發現係因十二指腸潰瘍穿孔導致腹
    膜炎。病患雖經手術治療，然而病況仍持續惡化，因感染無
    法控制而造成多重器官衰竭，於90年1 月23日不治死亡。」
   「鑑定意見：
  (一)三軍總醫院神經外科醫師對病患郭清連頭部外傷之處置，符
    合醫療常規，惟一般外科部分，雖病患腹膜炎的表現剛開始
    隱晦不明，但在11月30日腹部超音波及電腦斷層檢查，顯示
    肝臟下方及脾臟四周有液體堆積，因此，雖頻照會一般外科
    專家診視，其結果仍是囑咐「持續觀察」。而直到12月4 日
    深夜以腹膜抽取物才診斷出腹膜炎，顯然為時已晚。
  (二)本病例乃是因車禍發生頭部外傷，經3 天後併發十二指腸潰
    瘍穿孔導致敗血症、多重器官衰竭不治死亡。病患若適時診
    斷併發十二指腸潰瘍穿孔，而及早治療或手術，仍有可能避
    免發生死亡之結果」等語。
    此有行政院衛生署91年12月2 日衛署醫字第0910074778號函
    及內附之該署醫事審議委員會第0000000 號鑑定書各1 件在
    本院卷可稽。
五、本院為求慎重，復再囑託該委員會就被害人郭清連車禍後所
    致之頭部外傷及併發之十二指腸潰瘍穿孔，與其死亡之結果
    間究具有何種關聯，以及其認定被害人具有十二指腸潰瘍病
    史之依據等情加以鑑定，該會再函覆本院認：「鑑定意見：
  (一)根據病歷記載，病人在車禍前即有十二指腸潰瘍之病史，且
    經內視鏡檢查證實，但病人並沒有接受規律之藥物治療。因
    此，病患於車禍三天後併發十二指腸潰瘍穿孔，根據推斷，
    應該是車禍造成頭部外傷，因而引發胃十二指腸壓力性潰瘍
    （stress ulcer），於是加重原來就已存在的十二指腸潰瘍
    因而造成穿孔。所以病患的十二指腸潰瘍應與車禍之發生有
    關連。然病患的十二指腸穿孔並非車禍的外力，造成鈍器傷
    或穿刺傷造成，而是病患本身體質不良，再加上車禍加諸身
    體的壓力造成。
  (二)病患郭清連之死亡與頭部外傷並無直接之因果關係；本病患
    之死亡乃因十二指腸潰瘍穿孔，引起敗血症，合併全身多重
    器官衰竭而導致死亡，此與車禍雖有關聯，但與車禍頭部外
    傷並無關係。
  (三)郭清連之十二指腸潰瘍病史乃根據三軍總醫院89年11月27日
    之病歷記載，當時病史詢問詳載「peptic ulcer history
    without regular treatment.....several year ago」等語
    。
    此亦分別有行政院衛生署92年8 月12日衛署醫字第09202111
    41號、93年5 月27日衛屬醫字第0930203922號函及內附之該
    署醫事審議委員會第0000000 號、0000000 號鑑定書各2 件
    在本院卷可參。
六、按，刑法上之過失，其過失行為與結果間，在客觀上有相當
    因果關係始得成立。所謂相當因果關係，係指依經驗法則，
    綜合行為當時所存在之一切事實，為客觀之事後審查，認為
    在一般情形下，有此環境、有此行為之同一條件，均可發生
    同一之結果者，則該條件即為發生結果之相當條件，行為與
    結果即有相當之因果關係。反之，若在一般情形下，有此同
    一條件存在，而依客觀之審查，認為不必皆發生此結果者，
    則該條件與結果不相當，不過為偶然之事實而已，其行為與
    結果間即無相當因果關係。又傷害致人於死罪，以傷害行為
　　與死亡結果之間有因果關係，為其成立要件。受傷後因疾病
  　死亡，是否有因果關係，應視其疾病是否因傷害所引起而定
　　，如係因傷致病，因病致死，則傷害行為與死亡之結果即有
  　因果關係；倘被害人所受傷害，原不足引起死亡之結果，嗣
    因另有與傷害無關之其他疾病，或其他偶然獨立原因之介入
    ，始發生死亡之結果時，即不能謂有因果關係（本院21年上
    字第2009號、24年上字第47 1號、29年非字第52號判例參照
    ）。至於醫院之醫療行為介入時，是否中斷因果關係，亦應
    視其情形而定，倘被害人所受傷害，原不足引起死亡之結果
    ，嗣因醫療錯誤為死亡之獨立原因時（例如使用不潔之藥械
    致發生細菌感染等），其因果關係中斷；倘被害人係因被告
    之傷害行為引發疾病，嗣因該疾病致死，縱醫師有消極之醫
    療延誤，而未及治癒，此乃醫師是否應另負過失責任問題，
    與被告之行為無影響，其傷害行為與死亡結果仍有因果關係
    ，最高法院76年度台上字第192 號判例及91年度台上字第61
　　27號判決可資參照。
七、綜上，本件被害人郭清連雖因遭被告車輛撞擊導致其受有臉
    部多處擦傷、左眼眶瘀血、左額頭皮下血腫、外傷性蜘蛛膜
    下出血、左腦額葉及顳葉輕微挫傷與出血、左瞳孔放大、左
    胸第6 肋骨骨折等傷害，惟其死亡之直接原因卻係因送醫後
    3 天併發十二指腸潰瘍穿孔導致敗血症、多重器官衰竭不治
    死亡，有上開法醫研究所及醫事審議鑑定委員會鑑定意見在
    卷可稽，而其併發之十二指腸壓力性潰瘍，雖係由於頭部外
    傷所引致，然該潰瘍所致之穿孔，尚係因被害人本身體質不
    良，而與車禍加諸其身體之壓力同為發生之原因。然當被害
    人於89年11月30日已因十二指腸潰瘍穿孔導致腹膜炎，且亦
    經腹部超音波及電腦斷層攝影顯示其肝臟下方及脾臟四周有
    液體堆積時，案外人三軍總醫院及其主治醫師卻仍以單純之
    胃十二指腸潰瘍方式診斷（包括給予制酸劑及插上胃鼻管等
    ），期間雖「頻」照會一般外科專家診視，但結果仍是囑咐
    「持續觀察」，直至89年12月4 日深夜以腹膜抽取物才診斷
    出腹膜炎，但顯然「為時已晚」，故被害人直接致死之原因
    ，即十二指腸潰瘍穿孔導致腹膜炎引發敗血症，終至多重器
    官衰竭，如案外人三軍總醫院及其主治醫師能適時診斷該十
    二指腸潰瘍穿孔，而及早治療或手術，仍有可能避免發生死
    亡之結果，亦即，被害人雖前導因於被告車禍之撞擊而致頭
    部外傷，但其後所引起之十二指腸（壓力性）潰瘍、穿孔進
    而導致腹膜炎，卻因案外第三人之錯誤醫療診斷介入其因果
    發生之歷程（在因果關係之發展上，我們當然可以說沒有被
    告駕車的過失行為，被害人就不會死亡，但在現代社會人受
    傷後可以獲得合理適當的醫療照顧，是一般人可以期待的，
    而事實上被害人也確實被送到醫院救治，如果在醫療的過程
    發生足以構成刑法上負面評價之故意或過失行為，那麼應認
    為該醫療行為製造了一個反常的因果歷程，使得被告原本的
    過失行為發生了不可預期的發展及結果，而能預見乃係刑法
    過失行為必須負責之基礎），製造被害人死亡結果之風險並
    加以實現，而成為被害人死亡之獨立原因，被告駕車過失致
    被害人受傷之行為，固無可卸免，但其就被害人死亡之結果
    ，難認係依一般社會生活經驗所能加以預見者，故被告僅依
    其所得預見之結果負其罪責，就超過其能預見範圍之結果自
    毋科以刑罰之可能與必要。
八、核被告己○○所為，係犯刑法第284 條第1 項前段之過失傷
    害罪。公訴意旨認被告涉犯同法第276 條第1 項之過失致死
    罪，容有未洽。而告訴乃論之罪，告訴人於第一審辯論終結
    前得撤回其告訴，又告訴經撤回者，應諭知不受理之判決，
    刑事訴訟法第238 條第1 項、第303 條第3 款分別定有明文
    。本件告訴人乙○○、丁○○、甲○○、戊○○及丙○○告
  　訴被告過失致死案件，本院認係觸犯刑法第284 條第1項之
　　過失傷害罪，依同法第287 條前段之規定，須告訴乃論。茲
  　告訴人均已與被告達成和解並據撤回其告訴，有撤回告訴狀
    1 紙在本院卷可按，揆諸首揭說明，爰不經言詞辯論，逕為
    諭知不受理之判決。
據上論斷，應依刑事訴訟法第303 條第3 款、第307 條，判決如
主文。
中　　華　　民　　國　　94　　年　　10　　月　　24　　日
            刑事第五庭審判長法  官  朱光仁
                            法  官  彭洪媛
                            法  官  蘇嫊娟
以上正本證明與原本無異。
如不服本判決應於判決送達後10日內向本院提出上訴狀。
                            書記官  陳佳伶
中　　華　　民　　國　　94　　年　　10　　月　　26　　日
